【裁判字號】    97,重上,10
【裁判日期】    970829
【裁判案由】    塗銷土地抵押權登記
【裁判全文】
臺灣高等法院花蓮分院民事判決          97年度重上字第10號
上  訴  人
即被上訴人  辛○○
訴訟代理人  丁○○
上  訴  人  丙○○
訴訟代理人  己○○
            黃健弘律師
被上訴人    戊○○
            壬○○
            甲○○
            乙○○
                        號
            庚○○
            己○○
前三人共同
訴訟代理人  黃健弘律師
上列當事人間請求塗銷土地抵押權登記事件，上訴人對於中華民
國97年1月29日臺灣花蓮地方法院96年度重訴字第5號第一審判決
提起上訴，本院於97年8月13日言詞辯論終結，判決如下：
    主  文
原判決主文第一項、第三項關於上訴人丙○○部分暨命其負擔訴
訟費用之裁判均廢棄。
上開廢棄部分，上訴人辛○○在第一審之訴駁回。
其餘上訴駁回。
第一審關於命上訴人丙○○負擔訴訟費用部分，及第二審訴訟費
用關於丙○○上訴部分，由上訴人辛○○負擔。第二審訴訟費用
關於辛○○上訴部分，由上訴人辛○○負擔。
    事  實
甲、上訴人辛○○方面：
一、聲明：(一)原判決關於不利於上訴人部分廢棄。(二)請求上訴人
    在第一審之請求。(三)第一、二審之訴訟費用由被上訴人等人
    負擔。
二、陳述：除與原判決記載相同者，茲引用之外，補稱：
（一）上訴人之母葉文妹買下景美段354-2地號土地（下稱系爭
      土地）後，上訴人之父葉保進曾於84年5月15日間寄存證
      信函給林阿米，內載「你與本人共同持分之土地（景美段
      354），本人在該土地耕種20餘年之久，設定你土地之溫
      九郎在本人土地搶種香蕉，經本人幾次勸言不要在該地上
      尚未鑑界前搶種，仍置之不理，煩請你告知溫九郎在三天
      內自行搬離，否則本人將自行拔除」等語。林阿米於5月
      20日回覆稱「本人承購秀林鄉○○段354地號旱地面積1公
      頃48公畝60平方公尺，其中在承購契約第10條特約事項中
      景美段南邊四分地屬於湯裕道土地，本人實際承購面積為
      1公頃8公畝60平方公尺在本人承購面積上種植香蕉乙節，
      已委請花蓮地政事務所複丈，在本人承購面積內種植並無
      不妥」等語，可見景美段南邊四分地屬於湯裕道土地部分
      ，是葉文妹所購買，而信託登記在林阿米名下，直至94年
      12月1日才從354地號分割出來，葉文妹與林阿米終止信託
      後，林阿米登記於上訴人名下。
（二）被上訴人戊○○、溫九郎、壬○○等人在系爭土地上設定
      抵押權是為保障土地不被林阿米處分，事實上並無債權存
      在，其抵押權自不能對抗真正之所有權人即上訴人，則繼
      受取得系爭抵押權之後手即被上訴人庚○○、乙○○、甲
      ○○、己○○之抵押權亦不存在於系土地上。
（三）林阿米於原審已證稱沒有向丙○○借款10萬元，縱然有之
      ，林阿米與被上訴人丙○○間確認本票不存在事件，已於
      90 年6月21日在臺灣花蓮地方法院簡易庭和解，林阿米已
      給付現金10萬元予丙○○，足認丙○○就系爭土地之抵押
      權無擔保債權存在。又丙○○持有林阿米所簽發發票日87
      年2月28日、面額10萬元之本票，曾於91年間向臺灣花蓮
      地方法院聲請執行，因未受償而由該法院於92年7月17日
      核發債權憑證，惟本票債權自發票日起三年間不行使而時
      效消滅，時效自92年7月17日重新起算，至95年7月16日止
      三年時效消滅。其雖於95年間再持該債權憑證聲請強制執
      行，然經臺灣花蓮地方法院以依強制執行法第95條第2項
      視為撤回，而塗銷查封登記，依民法第136條規定，時效
      視為不中斷，其本票債權已於95年7月16日罹於時效，於
      97 年5月再次提起強制執行，伊之請求權已罹於消滅，林
      阿米得拒絕履行。
（四）林阿米在移轉登記系爭土地予上訴人後，怠於塗銷被上訴
      人之系爭抵押權，上訴人追加依民法第242條、第243條規
      定代位行使請求被上訴人等人塗銷抵押權登記。
乙、上訴人丙○○方面：
一、聲明：如主文第一項所示。
二、陳述：除與原判決記載相同者，茲引用之外，補稱：
（一）上訴人丙○○設定抵押權之債權證明，有林阿米及董敏信
      所簽發，發票日87年2月28日、到期日87年4月28日，面額
      新台幣10萬元之本票及債權憑證可依，另上訴人辛○○所
      提出之和解筆錄，亦足證明林阿米承認積欠丙○○該筆債
      務。
（二）林阿米雖於90年6月21日與丙○○在簡易庭達成和解，約
      定林阿米應於90年7月31日下午前將10萬元現金送到丙○
      ○處所，林阿米還錢後，丙○○不得持臺灣花蓮地方法院
      90 年票字第239號本票裁定聲請執行等語，惟林阿米依期
      並未還錢，丙○○乃持上開本票裁定聲請參與分配，因未
      能受償而經法院核發債權憑證，林阿米於該執行程序並無
      異議，倘林阿米已清償該筆債務，豈有不異議任由丙○○
      參與分配之理，上訴人辛○○執該和解筆錄謂林阿米已清
      償債務，抵押權不存在，亦屬無據。至上訴人辛○○主張
      本票債權時效消滅部分，丙○○既於97年5月間尚持債權
      憑證實行抵押權，依民法第880條規定，其抵押權即不消
      滅。
丙、被上訴人乙○○、己○○、庚○○部分：
一、聲明：上訴駁回。
二、陳述：除與原判決記載相同者，茲引用之外，補稱：
（一）系爭土地原係訴外人溫九郎與被上訴人戊○○、壬○○共
      同出資購買，因係原住民保留地，故信託登記在林阿米名
      下，惟為擔保林阿米應返還之土地債務及其處分致信託人
      受到損害之債務，而分別設定1,800萬元之抵押權予溫九
      郎（債權1/3）、被告戊○○（債權2/3），及600萬元之
      抵押權予被告壬○○。嗣溫九郎積欠甲○○1800萬元債務
      ，乙○○則以300萬元受讓溫九郎之抵押權，溫九郎將其
      持有林阿米之債權憑證證明交付乙○○，溫九郎將所設定
      之抵押權分別讓與乙○○、甲○○各1/6，戊○○4/6的抵
      押權，壬○○的抵押權則以630萬元讓與庚○○、己○○
      ，甲○○的1/6抵押權又以160萬元讓與庚○○，上開事實
      業經原審判決認定屬實，上訴人辛○○仍執陳詞，主張被
      上訴人所設定之抵押權不存在，顯屬無據。
（二）上訴人雖一再主張其母葉文妹有買受354地號土地之一部
      分，而於94年12月1日登記予上訴人云云，姑不論其主張
      是否屬實，惟依民法第868條規定，抵押權仍存在於分割
      後之土地，不受影響，上訴人請求塗銷抵押權，亦無理由
      。
（三）觀林阿米向湯裕道、陳貴花買受354地號土地之買賣契約
      書，僅於特約事項記載「承買景美段354地號南邊四分地
      屬於湯裕道土地」，該契約無法證明葉文妹確有買受上開
      土地之一部分。上訴人雖提出上訴人之父葉保進與林阿米
      之往來存證信函，惟上開信函是葉保進之片面說詞，而林
      阿米之回函亦僅載明「其中在承購合約第10條特約事項中
      景美段354地號南邊四分地屬於湯裕道土地…」，亦未能
      證明上訴人之母有買受湯裕道土地之情，上訴人之主張，
      實無足採。
丁、被上訴人戊○○、壬○○部分：未於言詞辯論期日到場，亦
    未提出任何書狀答辯。
    理  由
一、被上訴人戊○○、壬○○未於言詞辯論期日到場，核無民事
    訴訟法第386條所列各款情形，爰依上訴人辛○○之聲請，
    由其一造辯論而為判決。
二、上訴人辛○○起訴主張：坐落花蓮縣秀林鄉○○段354地號
    土地（下稱354地號土地），係上訴人辛○○之母葉文妹於
    81 年間與訴外人林阿米共同出資向原地主陳貴花及湯裕道
    所購買，因受限於當時法令規定無法分割，故將葉文妹出資
    購買之354地號南邊四分土地，信託登記於林阿米名下，惟
    於買賣契約書第10條特約事項下記載：「承買景美段354 地
    號南邊四分地屬於湯裕道之土地」。嗣法令修正後，林阿米
    於94年12月1日辦理分割登記，並於95年1月17日將分割自
    354地號之354-2地號土地（下稱系爭土地）過戶予上訴人辛
    ○○所有，惟林阿米過戶前，曾虛偽設定抵押權予被上訴人
    等人，該等抵押權並無擔保之債權存在，爰訴請：(一)確認被
    告戊○○就坐落花蓮縣秀林鄉○○段0000-0 000地號土地，
    抵押權登記次序0000-000，債權範圍3分之2，權利價值新台
    幣（下同）1,800萬元，權利範圍全部之抵押權不存在。被
    告戊○○應將上開抵押權登記塗銷。(二)確認被告乙○○就坐
    落花蓮縣秀林鄉○○段0000-0000地號土地，抵押權登記次
    序0000-000，債權範圍6分之1，權利價值1,800萬元，權利
    範圍全部之抵押權不存在。被告乙○○應將上開抵押權登記
    塗銷。(三)確認被告甲○○就坐落花蓮縣秀林鄉○○段0000-0
    000地號土地，抵押權登記次序0000-000，債權範圍6分之1
    ，權利價值1,800萬元，權利範圍全部之抵押權不存在。被
    告甲○○應將上開抵押權登記塗銷。(四)確認被告壬○○就坐
    落花蓮縣秀林鄉○○段0000-0000地號土地，抵押權登記次
    序0000-000，債權範圍全部，權利價值本金最高限額600萬
    元，權利範圍全部之抵押權不存在。被告壬○○應將上開抵
    押權登記塗銷。(五)確認被告丙○○就坐落花蓮縣秀林鄉○○
    段0000-0000地號土地，抵押權登記次序0000-000，債權範
    圍全部，權利價值13萬元，權利範圍全部之抵押權不存在。
    被告丙○○應將上開抵押權登記塗銷。(六)確認被告庚○○就
    坐落花蓮縣秀林鄉○○段0000-0000地號土地，抵押權登記
    次序0000-000，債權範圍6分之5，權利價值1,800萬元，權
    利範圍全部之抵押權不存在。被告庚○○應將上開抵押權登
    記塗銷。(七)確認被告己○○就坐落花蓮縣秀林鄉○○段0000
    -0000地號土地，抵押權登記次序0000-000，債權範圍全部
    ，權利價值本金最高限額600萬元，權利範圍全部之抵押權
    不存在。被告己○○應將上開抵押權登記塗銷。原審除確認
    上訴人(五)之聲明外，其餘為上訴人敗訴之判決，上訴人不服
    上訴，並聲明、陳述如前。
    上訴人丙○○則以：林阿米確實向伊借款10萬元並設定抵押
    權，其在原審已提出由林阿米及董敏信共同簽發，發票日87
    年2月28日、到期日87年4月28日，面額新台幣10萬元之本票
    以資證明，嗣雖與林阿米達成和解，然林阿米並未依約還錢
    ，抵押權自未消滅等語置辯。原審為其敗訴判決，其不服上
    訴，並聲明、陳述如前。
    被上訴人乙○○、己○○、庚○○則以：354地號土地原係
    訴外人溫九郎與被上訴人戊○○、壬○○共同出資購買而信
    託登記在林阿米名下，為擔保林阿米應返還土地之債務及若
    其處分上開土地致信託人受到損害之債務，而分別設定1,80
    0萬元之第一順位抵押權予溫九郎（債權1/3）、戊○○（債
    權4/6），及600萬元之第二順位抵押權予壬○○。嗣溫九郎
    、戊○○、壬○○分別積欠甲○○、乙○○、庚○○、己○
    ○債務，而將所設定之抵押權分別讓與乙○○等人，彼等並
    非無債權等語置辯。
三、本院依兩造於原審及本院提出之主張及答辯，整理其爭點如
    下：(一)354地號土地係溫九郎、戊○○、壬○○共同出資購
    買而信託登記於林阿米名下？或上訴人辛○○之母葉文妹與
    林阿米共同出資購買，而將其中354地號南邊四分地（系爭
    土地）登記於林阿米名下？(二)溫九郎、戊○○、壬○○等人
    之抵押權所擔保之債權是否存在？彼之繼受人乙○○、庚○
    ○、己○○等人之抵押權所擔保之債權是否存在？(三)被上訴
    人甲○○、戊○○、壬○○於上訴人辛○○起訴時已非抵押
    權人，上訴人辛○○請求彼等人塗銷抵押權有無理由？(四)上
    訴人丙○○之抵押權有無債權存在？(五)上訴人辛○○於本院
    追加代位林阿米行使塗銷抵押權，有無理由？以下分述之：
（一）系爭土地係溫九郎、戊○○、壬○○共同出資購買而信託
      登記於林阿米名下？或上訴人辛○○之母葉文妹與林阿米
      共同出資購買，而將其中354地號南邊四分地（系爭土地
      ）登記於林阿米名下？
  １、民國81年間，訴外人溫九郎與被上訴人戊○○、壬○○等
      3人共同出資以1019萬5200元之價格向湯裕道、陳貴花購
      買花蓮縣秀林鄉○○段354地號，面積1公頃8公畝60平方
      公尺之土地，上開土地因係原住民保留地，遂借用林阿米
      名義暫時登記，俟爾後要過戶處分，林阿米完全無條件配
      合辦理過戶事宜等情，有買賣契約書及81年5月22日林阿
      米出具之切結書1紙在卷可依（原審卷(一)第52、90頁）。
      上訴人辛○○對買賣契約之真正已不爭執（本院卷第87頁
      ），惟否認切結書之真正，並於原審請求證人林阿米、董
      敏信作證。
  ２、證人林阿米於原審言詞辯論時到庭證稱：「買賣契約書我
      只是掛名而已，其上姓名不是我簽的。是溫九郎叫我掛名
      的，…本件買賣我不了解，我先生比較瞭解」、「切結書
      上名字不是我簽名的，手印不是我所蓋」等語（原審卷(二)
      第46頁）；林阿米之夫董敏信證稱：「本件土地因為是原
      住民保留地，無法辦理過戶，所以是我同意以我太太名義
      登記在我太太名下…」、「（買賣契約書上之印章或簽名
      是否林阿米所為？我不清楚，名字不是我簽的」、「（溫
      九郎買賣本件土地，林阿米是否知悉？不知道，本件只有
      我瞭解」、「（本件土地是否為溫九郎所買？北邊1甲8釐
      6的部分有一個台北人跟一個高雄人與溫九郎一起買的，
      南邊是辛○○買的」等語（原審卷(二)第49頁），已足認35
      4地號土地係溫九郎與住於台北及高雄之其他二人共同購
      買，經林阿米夫婦同意後，借用林阿米名義登記無訛。而
      戊○○、壬○○分別居住於台北及高雄，有其戶籍謄本在
      卷可稽（原審卷第39、42頁），則董敏信所稱台北人、高
      雄人應指戊○○、壬○○無誤。再觀切結書內容，係記載
      354地號，面積1公頃8公畝60平方公尺土地，是溫九郎、
      戊○○、壬○○共同出資購買，暫時登記於林阿米名下，
      爾後要辦理過戶或處分，林阿米願無條件提供印鑑證明等
      資料以辦理過戶等語（原審卷(一)第52頁），核與買賣契約
      所載地號、面積及董敏信證稱借名登記等情相符，可見切
      結書之記載與事實相符，林阿米既同意借名登記，縱然切
      結書上林阿米之簽名及印章非其所為，亦不影響切結書真
      正之效力，則被上訴人抗辯系爭土地是溫九郎、戊○○、
      壬○○共同出資購買，應可採信。
  ３、上訴人辛○○雖主張系爭土地是其母與林阿米共同出資購
      買，並以買賣契約第10條的特約事項為證云云，惟買賣契
      約書第10條特約事項係記載「承買景美段354地號南邊四
      分地屬於湯裕道土地」等語，由該記載並無從看出葉文妹
      有出資購買354地號其中四分地，且葉文妹若出資購買該
      四分地，何以不在買賣契約上共同列名為買方，並於契約
      內詳為載明所購土地之面積，或另與林阿米簽立合資購買
      協議書，或提出出資證明。雖然上訴人辛○○於本院提出
      其父葉保進與林阿米來往之存證信函，以資證明有購買
      354 地號南邊四分地（本院卷第81-82頁），惟該存證信
      函是葉保進片面之詞，並無其他佐證，且林阿米之回函亦
      未肯認葉保進確有購買該地號南邊四分地，是該存證信函
      不能為上訴人辛○○有利之認定，則上訴人辛○○主張系
      爭土地是其母與林阿米共同出資購買而登記於林阿米名下
      云云，即不足採信。
（二）溫九郎、戊○○、壬○○等人之抵押權所擔保之債權是否
      存在？彼之繼受人乙○○、庚○○、己○○等人之抵押權
      所擔保之債權是否存在？
  １、按抵押權所擔保之債權，原可由契約當事人自行訂定，此
      觀民法第861條但書之規定自明。故契約當事人如訂定以
      將來可發生之債權為被擔保債權，自非法所不許，有最高
      法院47年台上字第535號判例可資參照。經查，林阿米同
      意溫九郎等3人將上開354地號土地於81年5月21日借名登
      記於其名下後，即於81年5月22日出具日後無條件配合過
      戶之切結書，再於81年6月13日、82年5月7日分別設定180
      0萬元、600萬元之第一、二順位抵押權予溫九郎、戊○○
      、壬○○等3人，除有上開切結書外，並有354地號土地登
      記謄本、土地登記簿及土地登記申請書、土地抵押權設定
      契約書、林阿米印鑑證明1紙在卷可稽（原審卷(一)第53、1
      22、151-153頁）。足認溫九郎等3人將354地號土地借林
      阿米之名登記為所有權人後，即與林阿米約定日後林阿米
      應無條件配合過戶，然恐林阿米屆時不履行其過戶之義務
      ，始將所有權移轉登記請求權作價為對林阿米之1800萬元
      、600萬元債權，再由林阿米設定抵押權以資擔保，揆諸
      上開判例意旨，並非法所不許。則被上訴人辯稱上開抵押
      權是為擔保「林阿米應返還之土地債務」及「其處分致信
      託人受到損害之債務」，而分別設定1,800萬元、600萬元
      元之抵押權予溫九郎等3人，應足採信。而林阿米日後的
      確將354地號土地，分別於86年1月13日、87年1月2日、94
      年8月11日設定抵押權予訴外人江加走、上訴人丙○○、
      辛○○；並於354地號土地分割後，將354-2地號土地（系
      爭土地）於95年1月17日出賣予上訴人辛○○，有土地登
      記謄本附卷可查（原審卷(一)第54、55頁），而發生處分
      354地號土地之情事，致溫九郎等人之所有權移轉登記請
      求權受到損害，益證溫九郎等人在354地號土地設定抵押
      權有其必要，難謂是虛偽設定。
  ２、嗣溫九郎分別積欠乙○○、甲○○300萬元、1800萬元，
      而於84年8月18日、85年3月15日各讓與1/6抵押權予彼2人
      ，戊○○、壬○○積欠庚○○、己○○合計630萬元，由
      戊○○於95年11月14日將其4/6抵押權讓與庚○○，壬○
      ○於95年11月14日將其600萬元抵押權讓與己○○，甲○
      ○亦於95年11月14日將其1/6之抵押權以160萬元讓與庚○
      ○（庚○○合計有5/6抵押權）等情，有溫九郎簽發予甲
      ○○面額合計1800萬元之本票4紙、己○○匯款給戊○○
      130萬元、交付合計500萬元之支票3紙、甲○○簽發收到
      庚○○160萬元之收據1紙、臺灣花蓮地方法院民事執行處
      強制執行金額分配表、354地號土地登記簿謄本、土地登
      記申請書等附卷可查（原審卷(一)第53、54、62、127、129
      、133-135、137、155-189頁）。可見乙○○、庚○○、
      己○○等人之抵押權係受讓溫九郎、戊○○、壬○○對林
      阿米之債權而設定，並非無債權存在，是上訴人主張被上
      訴人之抵押權是虛偽設定，並無債權存在云云，尚無可採
      。
  ３、又按抵押之不動產如經分割，或讓與其一部，或擔保一債
      權之數不動產而以其一讓與他人者，其抵押權不因此而受
      影響；以抵押權擔保之債權，如經分割或讓與其一部者，
      其抵押權不因此而受影響，民法第868條、869條分別定有
      明文。經查，系爭354-2土地係於94年12月1日始分割自35
      4地號，有土地登記簿謄本1份可稽（原審卷(一)第8頁），
      分割當時354地號土地上已有被上訴人乙○○、甲○○、
      戊○○、壬○○等人登記為抵押權人之記載，依諸上開規
      定，上開抵押權不因土地分割而受影響，仍存在於分割後
      之土地上；嗣庚○○、己○○受讓甲○○、戊○○、壬○
      ○之債權而設定抵押權，該受讓之抵押權仍存在於分割之
      系爭土地上，從而上訴人主張被上訴人之抵押權不存在系
      爭土地上，亦無可信。
（三）被上訴人甲○○、戊○○、壬○○於上訴人起訴時已非抵
      押權人，上訴人請求彼等人塗銷抵押權有無理由？經查，
      被上訴人甲○○、戊○○已於95年11月14日將系爭抵押權
      讓與被上訴人庚○○；壬○○亦於95年11月14日將系爭抵
      押權讓與被告己○○，已如上述，則上訴人於95年11月27
      日提起本訴時，甲○○、戊○○、壬○○3人已非系爭土
      地之抵押權人，上訴人請求彼3人塗銷抵押權登記，即無
      理由。
（四）上訴人丙○○之抵押權有無債權存在？
  １、經查，丙○○主張林阿米於86年12月間向其借款10萬元，
      並於87年1月2日設定13萬元抵押權，再於87年4月28日由
      林阿米、董敏信共同簽發面額10萬元之本票1紙（下稱系
      爭本票）交其收執，嗣林阿米雖提起確認系爭本票債權不
      存在之訴（臺灣花蓮地方法院90年花小字第64號），惟於
      90年6月21日在該院簡易庭與伊當庭達成和解，願給付現
      金10萬元予伊等情，有系爭本票、辛○○於本院提出之和
      解筆錄及354地號土地抵押權設定契約書等在卷可查（原
      審卷(一)第160- 165頁、原審卷(二)第72頁、本院卷第77頁）
      ，足見林阿米確實於86年12月間向丙○○借款10萬元，其
      於87年1月間為丙○○設定之抵押權自有債權存在。又林
      阿米已登記為354地號土地之所有權人，丙○○因信賴其
      所有權登記而借予10萬元，並設定抵押權，辛○○又未舉
      證丙○○非善意第三人，自應受土地法第43條規定之保護
      ，其取得之抵押權自屬有效。
  ２、上訴人辛○○雖主張該10萬元已於和解後清償云云，然為
      丙○○否認，辛○○亦未能提出清償證明，自難採信。且
      丙○○於和解後仍執系爭本票裁定參與分配，因未獲償而
      經臺灣花蓮地方法院執行處核發10萬元之債權憑證，亦有
      該債權憑證附卷可查（原審卷(二)第71頁），倘林阿米確有
      清償該10萬元，於丙○○持本票裁定參與分配時，何以不
      聲明異議，足見並未清償，丙○○之抵押權所擔保之債權
      仍存在。
  ３、上訴人辛○○又主張該本票債權憑證係92年7月17日核發
      ，丙○○雖於95年間向臺灣花蓮地方法院聲請強制執行，
      然該法院執行處於97年4月20日以函文說明「依強制執行
      法第95條第2項規定，視為撤回」等語，則丙○○上開本
      票債權憑證之時效因撤回而不中斷，距上訴人起訴之95年
      11月27日已逾三年不實行而時效消滅云云。惟時效因聲請
      強制執行而中斷者，若撤回其聲請，或其聲請被駁回時，
      視為不中斷，民法第136條第2項定有明文，所謂「撤回其
      聲請」是指聲請人主動撤回強制執行之聲請而言，不包括
      因執行標的無人應買而視為撤回在內，丙○○既於95年間
      持92年核發之債權憑證聲請強制執行，本票債權之時效因
      聲請強制執行而中斷，嗣因執行標的無人應買而視為撤回
      ，並非丙○○自行主動撤回，自無民法第136條第2項「視
      為不中斷」規定之適用。又縱然本票債權時效消滅，惟依
      民法第880條「以抵押權擔保之債權，其請求權已因時效
      而消滅，如抵押權人，於消滅時效完成後，五年間不實行
      其抵押權者，其抵押權消滅」之規定，丙○○於95年聲請
      拍賣抵押物，距離92年核發債權憑證尚未逾5年實行抵押
      權之時間，其抵押權並未消滅，上訴人辛○○上開主張並
      無理由。從而上訴人丙○○上訴主張因林阿米向其借款10
      萬元而設定抵押權，迄今尚未清償，其抵押權仍有效存在
      ，為有理由。
（五）上訴人辛○○於本院追加代位林阿米行使塗銷抵押權登記
      ，有無理由？按訴之變更或追加，非經他造同意，不得為
      之，但第255條第1項第2款至第6款情形，不在此限，民事
      訴訟法第446條第1項定有明文。經查，上訴人辛○○於本
      院追加代位權之訴訟標的一節，除請求之主體不同外，主
      張之基礎事實均相同，依民事訴訟法第255條第1項第2款
      之規定，應准其追加。惟上訴人辛○○起訴時，系爭土地
      的所有權人已為辛○○而非林阿米，辛○○自可本於所有
      權人之地位主張塗銷，無代位之必要，其於本院追加代位
      請求，即無理由，應駁回之。
四、綜上，被上訴人甲○○、戊○○、壬○○等人之抵押權於上
    訴人辛○○起訴時已移轉其他被上訴人，而被上訴人乙○○
    、庚○○、己○○之抵押權係受讓溫九郎、甲○○、戊○○
    、壬○○等人之債權而設定，其抵押權確有債權存在，從而
    上訴人辛○○上訴主張被上訴人等人之抵押權是虛偽設定並
    無債權存在，而請求確認被上訴人之抵押權不存在，及塗銷
    系爭抵押權之登記，為無理由，應駁回之；上訴人丙○○上
    訴主張林阿米向其借款之10萬元迄未清償，其抵押權仍有效
    存在，應可採信，上訴意旨指摘原判決不當，求予廢棄改判
    ，為有理由，爰依法將原判決不利於上訴人丙○○部分廢棄
    ，並駁回上訴人辛○○在原審此部分之上訴。
五、據上論結，本件辛○○之上訴無理由，丙○○之上訴有理由
    ，依民事訴訟法第450條、第449條第1項、第78條，判決如
    主文。
中    華    民    國    97    年    8     月    29    日
                       審判長法  官  何方興
                             法  官  王紋瑩
                             法  官  林鳳珠
以上正本係照原本作成。
如不服本判決，應於判決送達後20日內向本院提出上訴狀。未表
明上訴理由者，應於上訴後20日內向本院提出上訴理由狀 (須按
他造人數提出繕本)。上訴時應提出委任律師或具有律師資格之
人之委任狀；委任有律師資格者，另應附具律師及格證書及釋明
委任人與受任人有民事訴訟法第466條之1第1項但書或第2項（詳
附註）所定關係之釋明文書影本。
                              書記官  陳有信
中    華    民    國    97    年    8     月    29    日
附註：民事訴訟法第466條之1 (第1項、第2項)：
對於第二審判決上訴，上訴人應委任律師為訴訟代理人。但上訴
人或其法定代理人具有律師資格者，不在此限。
上訴人之配偶、三親等內之血親、二親等內之姻親，或上訴人為
法人、中央或地方機關時，其所屬專任人員具有律師資格並經法
院認為適當者，亦得為第三審訴訟代理人。


司法院資訊處製作；財團法人民間司法改革基金會備份。
